福建金門地方法院民事判決　　　　　　　93年度簡上字第10號
上　訴　人　甲○○○
訴訟代理人　盧烽池律師
被　上訴人　乙○○
上列當事人間請求損害賠償事件，上訴人對於中華民國93年9月
22日本院金城簡易庭93年度城簡字第9號第一審判決提起上訴，
被上訴人並為訴之聲明擴張，本院於93年3 月10日言詞辯論終結
，判決如下：
    主      文
上訴駁回。
上訴人應再給付被上訴人新台幣肆拾萬元自民國90年10月20日起
至民國93年3 月11日止，按週年利率百分之五計算之利息。
被上訴人其餘擴張之訴駁回。
第二審訴訟費用由上訴人負擔。
    事      實
甲、上訴人部分：
一、聲明：求為判決：
（一）原判決廢棄。
（二）原判決廢棄部分，被上訴人第一審之訴駁回。
二、陳述：除與原判決記載相同者，茲引用之外，補稱：
（一）被上訴人起訴主張上訴人以簽署民國90年8 月20日之承諾
      書（下稱係爭承諾書）為餌，詐騙被上訴人新台幣（下同
      ）40萬元，依民法第184 條侵權行為之規定，應負損害賠
      償，嗣又以上訴人查封系爭土地有可歸責之原因，為解除
      系爭承諾書之意思表示，追加民法第259 條之回復原狀請
      求權，然二者請求權基礎事實既非同一，原審准為訴之追
      加，於法自有未合。
（二）系爭承諾書載明「先付支票40萬元，餘款於90年春節前付
      清」，而所謂春節係指農曆過年，被上訴人自應於91年2
      月14日前將餘款付清。被上訴人未於約定期限內付清餘款
      ，上訴人自得90年春節過後，行使權利。原審判決竟認上
      訴人於91年3 月6 日聲請就被上訴人所有坐落金門縣機場
      段978 地號土地（下稱系爭土地）聲請強制執行，違約在
      先，不無違誤。
（三）系爭承諾書所指之「拍賣」係換價程序，與查封在剝奪債
      務人對其特定財產之處分權，以確保強制執行之財產顯然
      有別。上訴人查封系爭土地既並未違背承諾，被上訴人所
      為解除承諾書之意思表示，自無理由。上訴人且不同意被
      上訴人訴之變更。
三、證據：援用第一審所提證據。
乙、被上訴人部分：：
一、聲明：請求駁回上訴；並擴張訴之聲明，請求上訴人給付被
    上訴人新台幣40萬元，及自民國90年8 月20日起至清償日止
    ，按週年利率百分之五計算之利息。
二、陳述：除與原判決記載相同者，茲引用之外，補稱：
（一）本件訴訟於原審法官之勸諭下，被上訴人乃就利息之請求
      退讓，未料上訴人違背原審中之合意，提起本件上訴，有
      違誠信，被上訴人乃就利息部分擴張訴之聲明自90年8 月
      20 日 起至清償日止，按週年利率百分之五計算之利息。
（二）被上訴人於原審雖追加民法第259 條解除契約回復原狀請
      求權，但所據之事實及所引用之證據均相同，原已進行之
      訴訟資料及證據均可繼續使用，並不妨礙上訴人之防禦；
      且不當得利返還請求權與損害賠償請求權，法律上性質雖
      有未同，但二者訴訟上所據之事實如屬同一，仍得為訴之
      變更或追加，最高法院56年台上字第3064號著有判例可資
      參照。
（三）上訴人於90年8 月20日收受被上訴人40萬元後，旋於同年
      9 月21日持本票裁定，聲請假扣押系爭土地，上訴人違約
      在先，被上訴人自得撤銷承諾書之約定，解約乃屬於法有
      據。又因契約互負債務者，於他方未為對待給付之前，得
      拒絕自己之給付，上訴人違約查封系爭土地在先，被上訴
      人自可拒絕繼續給付。上訴人稱被上訴人未於91年2 月14
      日付清餘款，未遵守承諾，實本末倒置。
三、證據：援用第一審所提證據。
    理      由
甲、程序部分：
一、按第二審訴之變更或追加，非經他造同意，不得為之。但擴
    張應受判決事項之聲明者，不在此限，民事訴訟法第446 條
    第1 項定有明文。被上訴人於第二審訴訟程序中，將原審訴
    之聲明利息起算日由訴狀繕本送達翌日起，聲請變更為自90
    年8 月20日起算，所為乃擴張應受判決事項之聲明，縱未經
    上訴人之同意，參照上開法條規定，於法仍屬有據。
二、復按訴狀送達後，原告不得將原訴變更或追加他訴，但請求
    之基礎事實同一者，或不甚礙被告之防禦及訴訟之終結者，
    不在此限，民事訴訟法第255 條第1 項第2 、7 款分別定有
    明文。又所謂「請求之基礎事實同一，係指變更或追加之訴
    與原訴之主要爭點有其共同性，各請求所主張之利益在社會
    生活上可認係屬同一或關連之紛爭，而就原請求之訴訟及證
    據資料，於繼續審理時，在相當程度範圍內具有同一性或一
    體性，得期待於後請求之審理予以利用，俾先後兩請求得在
    同一程序中一併解決，避免重複審理者，自屬之。」，最高
    法院90年度台抗字第287 號裁定意旨可參；且「不當得利返
    還請求權與損害賠償請求權，法律上之性質雖有未同，但二
    者訴訟上所據之事實如屬同一，則原告起訴時雖係基於侵權
    行為之法律關係，然在訴訟進行中於他造為時效之抗辯後，
    亦不妨再基於不當得利之請求權而為主張。」，亦有最高法
    院56年台上字第3064號判例可資參照。經查被上訴人（即原
    告）依據民法第184 條起訴請求上訴人（即被告）負侵權行
    為損害賠償之責，嗣追加依同法第179 條不當得利請求權、
    第259 條解除契約之回復原狀請求權，所據之基礎事實，均
    本於上訴人與訴外人莊勝騏間之借貸關係及兩造間之系爭承
    諾書；且原請求之訴訟及證據資料，於繼續審理時，在相當
    程度範圍內具有同一性或一體性，又不影響上訴人之攻擊防
    禦，揆諸首開法條規定，及裁定、判例意旨，被上訴人於原
    審所為訴之追加，自應准許。上訴人辯稱被上訴人主張之詐
    騙，及查封系爭土地可歸責於上訴人二者，並非同一基礎事
    實，然查詐欺與可歸責之事由，乃分別為侵權行為損害賠償
    及解約回復原狀請求權之要件，非該等請求所依據之基礎事
    實，上訴人據以為指摘，自非可採。
乙、實體部分：
一、被上訴人起訴主張：為確保系爭土地之所有權，被上訴人與
    上訴人於90年8 月20日簽訂系爭承諾書，約定被上訴人以分
    期付款方式給付上訴人100 萬元，而上訴人則於收到保證金
    期間，不得拍賣系爭土地，被上訴人並於立約日即交付上訴
    人第一期款項40萬元，詎上訴人違反系爭承諾書之約定，拍
    賣系爭土地，被上訴人爰對之為解除系爭承諾書之意思表示
    ，並依民法184 條侵權行為、第179 條不當得利，及第259
    條解除契約，請求被上訴人返還已交付之40萬元及其法定遲
    延利息；上訴人則以系爭承諾書所指之「拍賣」與「查封」
    不同，且被上訴人未於約定之90年春節，即91年2 月14日前
    付清餘款，已違約在先，上訴人逕行拍賣系爭土地自屬合法
    ，原審判決顯有違誤，應予廢棄並改判如訴之聲明所請等語
    ，資為抗辯。經查：
（一）按「解釋意思表示，應探求當事人之真意，不得拘泥於所
      用之辭句。」，民法第98條定有明文；且按查封與拍賣均
      為強制執行之程序，雖二者效力有別，惟對於執行標的物
      之所有權皆產生不同程度之影響。茲被上訴人為擔保訴外
      人莊勝騏對上訴人之債務，提出系爭土地供上訴人設定抵
      押，上訴人本可行使抵押權人之權利，滿足其債權；而被
      被上訴人則僅負物之擔保責任即可，無須另對上訴人為金
      錢給付，是被上訴人主張與上訴人另立系爭承諾書，由被
      上訴人代訴外人清償100 萬元，無非係為確保其對系爭土
      地之處分權，自堪信實。準此，則系爭承諾書所載「甲○
      ○○收到保證金期間不得拍賣乙○○之土地」等語之真意
      ，應指於該一定期間內，上訴人不得行使抵押權，以確保
      被上訴人對系爭土地處分權不受影響而言，絕非僅拘泥於
      「拍賣」二字而已。且查，上訴人為系爭土地之抵押權人
      ，逕行行使抵押權人之權利，即可達到「查封」系爭土地
      之法律效果，然上訴人選擇另以本票裁定，為假扣押之查
      封，顯見上訴人明知其於系爭承諾書之不作為義務，不限
      「拍賣」，乃採迂迴之方式，限制被上訴人就系爭土地之
      處分權，影響其所有權之行使，益徵上訴人系爭承諾書之
      不作為義務，應包括「查封」在內之強制執行程序，而非
      僅止於「拍賣」而已。
（二）復按「行使權利，履行契約，應依誠實及信用方法。」，
      民法第148 條第2 項定有明文；又因可歸責於債務人之事
      由，致給付不能者，債權人得解除契約，民法第256 條亦
      有明文。如上所述，上訴人為規避不行使抵押權之不作為
      義務，以其他方法迂迴達到影響被上訴對系爭土地所有權
      之行使，其履行系爭承諾書不作為義務，已違誠實信用原
      則，難謂無違約之情，上訴人辯稱未違反承諾書之約定，
      顯不足採。上訴人因可歸責於自己之事由，違反其不作為
      義務，縱「查封」可撤銷，然上訴人違反其不作為義務之
      事實，無法改變，給付顯已不能。則參照上開民法第256
      條之規定，被上訴人解除系爭承諾書之意思表示，乃屬於
      法有據。
（三）解除權之行使，應向他方當事人以意思表示為之，而此項
      意思表示，本不限於訴訟外為之，亦無一定之方式，苟於
      訴訟上以書狀或言詞，由有解除權人向他方當事人表示，
      其解除契約之意思，即應認為有解除權之效力（最高法院
      37年上字第7691號判例意旨參照）。經查，被上訴人於90
      年11月3 日以金門郵局第220 號存證信函通知上訴人於「
      函到後五日內出面處理，否則將撤銷代莊勝騏墊還保證金
      之意思表示」，並於原審93年7 月15日審理時，當庭表示
      解約之意思，有原審筆錄在卷可按，則參照上開判例意旨
      ，自得認被上訴人解除系爭承諾書生效。原審為此為被上
      訴人勝訴之判決，並依法為假執行之宣告，其認事用法並
      無不合。上訴人上訴意旨，猶執陳詞指摘原判決不當，求
      予廢棄改判，為無理由，應予駁回。
二、契約解除時，當事人雙方互復回復原狀之義務，且除法律另
    有規定或契約另有訂定外，若受領之給付為金錢者，則應附
    加自受領時起之利息償還之（民法第259 條第2 款參照）。
    上訴人雖於系爭承諾書立約日，即90年8 月20日受領被上訴
    人給付之40萬元支票，惟查該支票到期日為同年10月20日，
    從而被上訴人擴張訴之聲明，請求上訴人自90年10月20日起
    ，按週年利率百分之五計算，給付利息，於法有據，應予准
    許，爰再命上訴人給付如判決第二項所示；惟逾此部分利息
    之請求則無理由，應予駁回。
三、本件事證已臻明確，兩造其餘主張陳述及攻擊防禦方法，核
    均與判決之結果不生影響，爰不逐一贅述，併此敘明。
四、據上論結，本件上訴為無理由；而被上訴人擴張訴之聲明部
    分有理由，部分無理由，爰依民事訴訟法第436 條之1 第3
    項、第449 條第1 項、第78條，判決如主文。
中　　華　　民　　國　　94　　年　　3 　　月　　18　　日
                  福建金門地方法院民事庭
                      審判長法官
                            法官
                            法官
正本係照原本作成
如對本判決上訴，須於判決送達後20日內向本院提出上訴狀
中　　華　　民　　國　　94　　年　　3 　　月　　18　　日
                    　　　　書記官　張家榮
